臺灣臺北地方法院民事判決　　　　　　 99年度簡上字第215號
上　訴　人　宋永海
被上訴人　　澳商澳盛銀行股份有限公司台北分公司
法定代理人　經天瑞
訴訟代理人　林靜宜
　　　　　　何樹懿
上列當事人間請求清償債務事件，上訴人對於民國九十九年三月
十二日本院臺北簡易庭九十八年度北簡字第三四八一三號第一審
判決提起上訴，經本院於民國一００年四月二十八日言詞辯論終
結，判決如下：
    主    文
原判決廢棄。
被上訴人在第一審之訴駁回。
第一、二審訴訟費用由被上訴人負擔。
    事實及理由
壹、程序方面
    按法人因合併而消滅者，訴訟程序在因合併而設立或合併後
    存續之法人承受其訴訟以前當然停止，第一百六十八條至第
    一百七十二條及前條所定之承受訴訟人，於得為承受時，應
    即為承受之聲明，民事訴訟法第一百六十九條第一項、第一
    百七十五條第一項定有明文。次按就他人之財產或營業，概
    括承受其資產及負債者，因對於債權人為承受之通知或公告
    ，而生承擔債務之效力，民法第三百０五條亦規定甚詳。查
    荷商荷蘭銀行股份有限公司臺北分公司（下稱荷蘭銀行）本
    於其與上訴人間之信用卡契約關係，請求上訴人清償債務，
    後於本院審理期間，荷蘭銀行將其在台資產、負債及營業讓
    與澳商澳洲紐西蘭銀行集團股份有限公司台北分公司，經行
    政院金融監督管理委員會准許澳商澳洲紐西蘭銀行集團股份
    有限公司台北分公司自民國九十九年四月十七日起承受荷蘭
    銀行之在台資產、負債及營業，嗣後該公司變更公司名稱為
    澳商澳盛銀行集團股份有限公司（下稱澳盛銀行）等情事，
    有澳盛銀行所提出之行政院金融監督管理委員會九十九年三
    月四日金管銀外字第09900010830號函、九十九年三月十六
    日金管銀外字第09900089230號函各一份在卷可參，是澳盛
    銀行於九十九年五月七日具狀聲明承受本件訴訟，於法尚無
    不合，應予准許，先為敘明。
貳、實體方面
一、被上訴人主張：上訴人於九十六年十二月十八日與被上訴人
    訂立信用卡契約（下稱系爭信用卡契約），約定由被上訴人
    核發信用卡（下稱系爭信用卡）予上訴人使用，上訴人得於
    信用卡有效期間內，在信用額度內執系爭信用卡在特約商店
    簽帳消費、向指定之機構預借現金或代償他銀行信用卡債務
    ，並應於次月繳款截止日前清償或給付最低額度，未清償部
    分則按週年利率百分之十九點九七計付利息，上訴人嗣後使
    用系爭信用卡償還其對於中國信託商業銀行股份有限公司（
    下稱中國信託公司）信用卡債務本息，至九十八年二月二十
    一日為止，尚有十九萬一千九百八十五元及利息未清償（下
    稱系爭債務，其中本金部份為十七萬五千七百二十七元），
    被上訴人爰依據系爭信用卡契約關係，請求上訴人給付十九
    萬一千九百八十五元及其中十七萬五千七百二十七元自九十
    八年二月十二日起至清償日止，按年息百分之十九點七計算
    之利息。
二、上訴人辯稱：上訴人並未向被上訴人申辦系爭信用卡，亦未
    於系爭信用卡之申請書及代償申請表格簽名，上開文書其上
    上訴人名義之簽名均非真正，兩造間並無系爭信用卡契約關
    係存在。此外，上訴人亦未向中國信託公司申辦信用卡，系
    爭信用卡及上開中國信託公司信用卡雖以上訴人名義所申辦
    ，實為上訴人之妻即訴外人宋奚嬋美冒用上訴人名義所申辦
    後持以刷卡消費，上訴人於事前均不知情，被上訴人向上訴
    人請求清償上開信用卡債務，為無理由等語。
三、原審為被上訴人勝訴之判決，並依職權為假執行之宣告。上
    訴人不服原審判決提起上訴，於本院為上訴聲明：原判決廢
    棄，被上訴人於第一審之訴駁回。被上訴人則為答辯聲明：
    上訴駁回。
四、首查，系爭信用卡係以上訴人名義向被上訴人申辦，被上訴
    人為此核發系爭信用卡，其後被上訴人因上訴人名義所出具
    之代償申請表，而代償上訴人名義之中國信託公司信用卡債
    務二十萬元，系爭信用卡除代償上開債務以外，並未持用刷
    卡消費，被上訴人迄今尚有債權本金十七萬五千七百二十七
    元未獲償之情事，為兩造所不爭執，並有被上訴人於原審所
    提出之信用卡約定條款（台灣士林地方法院內湖簡易庭九十
    八年度湖簡字第一八一一號卷宗第八頁至第九頁）、帳單（
    上開卷宗第十頁）及信用卡約定條款（上開卷宗第十一頁）
    各一份為證，應為實在。
五、其次，被上訴人主張其與上訴人間有系爭信用卡契約關係存
    在，上訴人應依約清償系爭債務，然為被上訴人所不承認，
    並以前揭情詞資為抗辯，是本案爭點應為：兩造間是否有系
    爭信用卡契約存在？
六、按當事人主張有利於己之事實者，就其事實有舉證之責任，
    民事訴訟法第二百七十七條前段有明文規定，復按民事訴訟
    如係由原告主張權利者，應先由原告負舉證之責，若原告先
    不能舉證，以證實自己主張之事實為真實，則被告就其抗辯
    事實即令不能舉證，或其所舉證據尚有疵累，亦應駁回原告
    之請求，最高法院亦著有十七年上字第九一七號判例要旨可
    資參照。是依據上述關於舉證責任分配之法文規定與判例要
    旨之說明，被上訴人就其主張兩造間有系爭信用卡契約關係
    存在，即應負舉證之責任。經查：
（一）被上訴人就其上開主張雖提出上開以上訴人名義為申請人
      之信用卡申請書一份為證，然為上訴人否認其真正，辯稱
      伊並未於上開申請書上簽名，該簽名係其妻宋奚嬋美所偽
      造等語。按私文書應由舉證人證其真正，但他造於其真正
      無爭執者，不在此限，民事訴訟法第三百五十七條有明文
      規定，是被上訴人應舉證證明上開申請書之真正，然被上
      訴人並未能舉證證明上開申請書為上訴人親自申辦及填寫
      ，是上開申請書即無從遽而認定為真正而為有利於被上訴
      人之認定。另佐以證人宋奚嬋美亦到庭具結證稱「（提示
      申請書）是否是證人以上訴人名義辦理？）是。（上訴人
      有無同意你申請這張信用卡？）他不知道。」（本院九十
      九年五月二十六日準備程序），可知上訴人辯稱其並未於
      上開申請書上簽名，該簽名係宋奚嬋美所偽造，應為可採
      。
（二）被上訴人並主張其於接獲上開申請書之後，尚以電話與上
      訴人確認無訛，並提出電話行銷電話照會檢核表一份為證
      （見原審卷宗第七十八頁），經查，上開電話照會表雖記
      載「確實去電：00-00000000，為客戶之公司」，然上訴
      人辯稱伊從未於上開處所工作，且亦從未接過被上訴人來
      電等語，查上開電話號碼之申請人為訴外人唐福榮，此有
      中華電信股份有限公司台灣北區電信分公司基隆營業處九
      十九年六月十日基服字第099000069號函及所檢具之室內
      電話業務申請書一份為證，宋奚嬋美亦具結證稱「我留
      00000000是我朋友唐先生開的餐廳的電話（下略）我先生
      根本沒有在那家餐廳工作，因為先生一定要有工作，我怕
      先生知道」、「（上訴人的年籍資料等是否都有告知這位
      唐先生？）我有用紙寫下來，我有告訴唐先生如果有銀行
      打電話來就照紙上的資料唸，因為我有欠他錢，所以他也
      願意幫助我」（見前揭準備程序筆錄），唐福榮亦到庭具
      結證稱「（宋奚嬋美到庭證稱，證人曾經協助宋奚嬋美以
      宋永海名義辦理信用卡，（提示宋奚嬋美之證詞筆錄），
      是否如此？）是」、「（宋永海是否知情？）應該不知道
      」（本院九十九年八月十八日準備程序筆錄）。是上訴人
      前揭所辯，應可採信。而上開檢核表為被上訴人之員工自
      行製作，被上訴人並未能舉證證明當時接聽電話與被上訴
      人進行確認程序者，確實為上訴人本人，是以上開檢核表
      亦不足以證明上訴人確實申辦系爭信用卡。
（三）至被上訴人雖主張宋奚嬋美為上訴人之配偶，所為之上開
      證詞應有偏頗之虞，惟按證人為不可代替之證據方法，如
      果確係在場聞見待證事項，而其證述又非虛偽者，縱令證
      人與當事人有親屬、親戚或其他利害關係，其證言亦非不
      可採信，此有最高法院九十七年度台上字第二三０六號判
      決要旨可參。查宋奚嬋美所證述之情節，經核與證人唐福
      榮之證詞尚屬相符，且宋奚嬋美亦當庭具結以擔保其證詞
      之真實性，又被上訴人復未提出有何具體證據足以證明宋
      奚嬋美為不實之證詞，則依據上開裁判要旨之說明，被上
      訴人僅以宋奚嬋美為上訴人之配偶，即指摘其為虛偽證述
      ，應不足採。
（四）此外，另參以系爭信用卡僅使用於代償上訴人名義之中國
      信託公司信用卡債務以外，並未持用刷卡消費，已如前所
      述，而前揭上訴人名義之中國信託公司信用卡債務，雖經
      前經本院台北簡易庭以九十八年度北簡字第二零一五六號
      判決命上訴人應給付中國信託公司十九萬一千八百四十二
      元及自九十七年十一月二十四日起至清償日止按年息百分
      之二十計算之利息，然上訴人不服提起上訴，經上級審法
      院認定上訴人雖前於八十八年十月二十七日與中國信託公
      司訂定信用卡契約，但契約關係業經上訴人於九十三年十
      一月二十四日依約終止，其後中國信託公司所核發之上訴
      人名義之信用卡，為宋奚嬋美無權代理上訴人所申辦，上
      訴人對於上開信用卡債務不負清償之責，而廢棄原判決並
      駁回中國信託公司第一審之訴，上開判決因不得上訴而確
      定，此有本院九十八年度簡上字第六九一號民事判決可稽
      。足見以上訴人名義申請之中國信託公司信用卡，以及系
      爭信用卡，均為宋奚嬋美無權代理申辦，被上訴人自不得
      「倒果為因」，以「代償」之事實推論上訴人有申辦系爭
      信用卡之結果，亦即上訴人既然並未向中國信託公司申辦
      信用卡，甚且對於宋奚嬋美以上訴人名義向中國信託公司
      申辦信用卡一事，並不知情，則上訴人自無向被上訴人申
      辦系爭信用卡後，用以代償中國信託公司之上開信用卡債
      務之情事，被上訴人之主張，自不足採。
七、綜上所述，被上訴人雖提出上開申請書與檢核表各一份為證
    ，然均不足以證明兩造間有系爭信用卡契約關係存在，此外
    ，被上訴人亦未能提出其餘事證足以證明兩造間有系爭信用
    卡契約關係存在，則被上訴人以系爭信用卡契約關係為本案
    請求權基礎，請求上訴人給付被上訴人十九萬一千八百四十
    二元及自九十七年十一月二十四日起至清償日止，按週年利
    率百分之二十計算之利息，為無理由，原審為被上訴人勝訴
    之判決，命上訴人應給付被上訴人上開金額與利息，並依職
    權宣告假執行，容有未洽，上訴人提起本件上訴求為廢棄改
    判，為有理由，爰廢棄改判如主文第二項所示。
八、本件事證已臻明確，兩造其餘攻擊防禦方法及所提證據，經
    本院審酌後，認對於判決結果不生影響，爰不一一論列，併
    此敘明。
據上論結，本件上訴為有理由。依民事訴訟法第四百三十六條之
一第三項、第四百五十條、第七十八條，判決如主文。
中    華    民    國   100    年    5     月    19    日
                  民事第四庭  審判長法  官    張瑜鳳
                                    法  官    林怡伸
                                    法  官    匡偉
以上正本係照原本作成。
本判決不得上訴。
中    華    民    國   100    年    5     月    19    日
                                    書記官    巫玉媛